臺灣臺中地方法院刑事判決
111年度簡上字第134號
上  訴  人  
即  被  告  黃健豐




上列上訴人即被告因賭博案件，不服本院臺中簡易庭於中華民國
111 年2 月24日所為之111 年度中簡字第309號第一審簡易判決
（聲請簡易判決處刑案號：臺灣臺中地方檢察署111 年度偵字第
1979號），提起上訴，本院管轄第二審之合議庭判決如下：
    主  文
原判決關於沒收部分撤銷。
扣案簽注單肆份、六合彩手冊壹本均沒收；未扣案之犯罪所得新
臺幣伍仟元沒收，於全部或一部不能沒收或不宜執行沒收時，追
徵其價額。
其餘上訴駁回。    
    犯罪事實及理由
一、黃健豐基於賭博、意圖營利供給賭博場所與聚眾賭博之犯意
    ，自民國110年8月10日起至110年10月29日為警查獲止，提
    供其位於臺中市○○區○○○街00號7樓之住處，作為公眾得出入
    之賭博場所，聚集不特定賭客以電話或親自到場之方式，下
    注簽賭號碼並與之對賭，以此方式經營「今彩539」賭博。
    賭博方式係以台灣彩券「今彩539」開獎號碼作為對賭依據
    ，每注簽注金額最低為新臺幣（下同）10元，最高為100元
    ，如賭客簽注中獎者，即可得倍數不等之彩金（以下注100
    元為例，如簽中2組號碼即俗稱「2星」，可獲得52倍，約5,
    200元；如簽中3組號碼即俗稱「3星」，可獲得560倍，約5
    萬6,000元），若未簽中號碼，所簽注之賭金即全歸黃健豐
    所有，持續經營上揭賭博。嗣於110年10月29日17時許，為
    警持本院核發之搜索票至上開處所執行搜索，當場扣得其所
    有供賭博用之簽注單4份、六合彩手冊1本，而查悉上情。
二、案經臺中市政府警察局太平分局報告臺灣臺中地方檢察署檢
    察官偵查後聲請簡易判決處刑。
    理  由
一、證據能力方面
  ㈠按被告以外之人（包括證人、鑑定人、告訴人、被害人及共
    同被告等）於審判外之陳述，雖不符刑事訴訟法第159條之1
     至之4 等之規定，而經當事人於審判程序同意作為證據，
    法院審酌該言詞陳述或書面陳述作成時之情況，認為適當者
    ，亦得為證據；當事人、代理人或辯護人於法院調查證據時
    ，知有刑事訴訟法第159 條第1 項不得為證據之情形，而未
    於言詞辯論終結前聲明異議者，視為有前項之同意，同法第
    159 條之5 定有明文。立法意旨在於傳聞證據未經當事人之
    反對詰問予以核實，原則上先予排除，惟若當事人已放棄反
    對詰問權，於審判程序中表明同意該等傳聞證據可作為證據
    ，或於言詞辯論終結前未聲明異議，則基於尊重當事人對傳
    聞證據之處分權，及證據資料愈豐富，愈有助於真實發見之
    理念，且強化言詞辯論主義，使訴訟程序得以順暢進行，上
    開傳聞證據亦均具有證據能力。本案所引用被告以外之人之
    陳述，雖查無符合刑事訴訟法第159條之1至之4 之情形，惟
    檢察官、被告黃健豐對於本判決以下所引用被告以外之人於
    審判外所為陳述之證據能力，於法院調查證據時，知有刑事
    訴訟法第159條第1項不得為證據之情形，亦未於言詞辯論終
    結前聲明異議，茲審酌該等言詞陳述之情況，並無不宜作為
    證據之情事，依刑事訴訟法第159條之5規定，自均有證據能
    力，併予敘明。
  ㈡另本院以下所引用之非供述證據，均與本件事實具有自然關
    聯性，且核屬書證、物證性質，又查無事證足認有違背法定
    程式或經偽造、變造所取得等證據排除之情事，復經本院依
    刑事訴訟法第164 條、第165 條踐行物證、書證之調查程序
    ，亦堪認均有證據能力。
二、前開犯罪事實，業據被告黃健豐於警詢、本院準備程序及審
    理時均坦承不諱，並有本院110年聲搜字第1446號搜索票影
    本、臺中市政府警察局太平分局搜索扣押筆錄、扣押物品目
    錄表、扣押物品收據、扣押物品清單各1份、現場暨扣案物
    照片4張（見偵卷第21至29頁、第39至41頁、第47頁）在卷
    可稽；此外，復有扣案之簽注單4份、六合彩手冊1本扣案可
    資佐證，足認被告上開任意性自白與事實相符，應堪採信。
    是本案事證明確，被告犯行洵堪認定，應予依法論科。
三、論罪科刑：
  ㈠按行為後法律有變更者，適用行為時之法律。但行為後之法
    律有利於行為人者，適用最有利於行為人之法律，刑法第2
    條第1項定有明文。查被告黃健豐行為後，刑法第266條於11
    1年1月12日修正公布，於同年月14日生效施行。修正前刑法
    第266條第1項規定：「在公共場所或公眾得出入之場所賭博
    財物者，處 3 萬元以下罰金」，修正後之第266條第1項規
    定：「在公共場所或公眾得出入之場所賭博財物者，處5萬
    元以下罰金」，並增列第2項：「以電信設備、電子通訊、
    網際網路或其他相類之方法賭博財物者，亦同 」。經比較
    新舊法結果，修正後刑法第266條第1項規定，提高罰金刑上
    限，且增列電信設備、電子通訊、網際網路或其他相類之方
    法賭博財物之行為態樣，是修正後之刑法第266條並無較有
    利於行為人之情形，故依刑法第2條第1項前段之規定，應適
    用修正前刑法第266條第1項前段規定予以論處。
  ㈡按（修正前）刑法第266條第1項所謂在公共場所或公眾得出
    入場所賭博，本不以有形空間供公眾出入者為要件；該空間
    則應包括有形及無形者。而以現今科技發達之時空觀之，電
    話、傳真、網路均可為傳達賭博訊息之工具，形同以無形空
    間供人賭博。是賭客係到場下注賭博，或以電話、傳真、電
    腦網路、或行動電話之通訊軟體等方式傳遞訊息、下注賭博
    ，均所非問，此僅是行為方式稍有差異，並不影響其為犯罪
    行為之認定（最高法院93年度臺非字214號、108年度臺非字
    第148號判決意旨參照）。次按私人住家原非公眾得出入之
    場所，惟長期供作賭博場所，聚集不特定之人賭博財物，已
    失純住宅之性質，與公眾得出入之場所無異，應成立（修正
    前）刑法第266條第1項前段之賭博罪（司法院（77）廳刑一
    字第615號及（79）廳刑一字第309號函示研究意見參照）。
    再按刑法第268條規定之「聚眾賭博」，係指聚集不特定人
    參與賭博之行為，且縱未於現實上同時糾集多數人於同一處
    所，而係聚集眾人之財物進行賭博者，亦屬之。準此，被告
    基於營利之意圖，在上開居所經營簽注站，且供不特定人以
    電話聯絡或親自到場之方式下注簽賭，並以今彩539之開獎
    號碼輸贏之不確定機率決定財物之得喪而與賭客對賭財物而
    牟利，依上說明，其上開居所已失純住宅之性質，與公眾得
    出入之場所無異，自符合「在公眾得出入之場所賭博財物」
    、「圖利供給賭博場所」及「聚眾賭博」之要件甚明。是核
    被告所為，係犯（修正前）刑法第266條第1項前段之賭博罪
    、刑法第268條前段之意圖營利供給賭博場所及同條後段之
    意圖營利聚眾賭博等罪。
  ㈢按刑事法若干犯罪行為態樣，本質上原具有反覆、延續實行
    之特徵，立法時既予特別歸類，定為犯罪構成要件之行為要
    素，則行為人基於概括之犯意，在密切接近之一定時、地持
    續實行之複次行為，倘依社會通念，於客觀上認為符合一個
    反覆、延續性之行為觀念者，於刑法評價上，即應僅成立一
    罪；學理上所稱「集合犯」之職業性、營業性或收集性等具
    有重複特質之犯罪均屬之，例如經營、從事業務、收集、販
    賣、製造、散佈等行為概念者是（最高法院96年度臺上字第
    172號、1500號判決意旨參照）。是被告自110年8月10日起
    迄110年10月29日為警查獲時止，聚集不特定賭客簽賭，藉
    此牟利，本質上具有反覆性，於刑法評價上，應認係集合犯
    ，僅成立一罪。
  ㈣又被告係以一行為，同時觸犯上開3罪名，為想像競合犯，應
    依刑法第55條之規定，從一情節較重之圖利聚眾賭博罪處斷
    。
四、被告上訴意旨略以：我年紀大，又單身，希望輕判等語。
五、駁回上訴之理由：
  ㈠按量刑輕重，係屬事實審法院得依職權自由裁量之事項，苟
    已斟酌刑法第57條各款所列情狀而未逾越法定刑度，不得遽
    指為違法。又在同一犯罪事實與情節，如別無其他加重或減
    輕之原因，下級審法院量定之刑，亦無過重或失輕之不當情
    形，則上級審法院對下級審法院之職權行使，原則上應予尊
    重（最高法院72年台上字第6696號、85年度台上字第2446號
    裁判意旨參照）。
  ㈡原審經審理結果，以被告犯行明確，適用修正前刑法第266條
    第1項前段、同法第第268 條等規定，並審酌被告為謀己利
    ，提供場所聚眾供人簽賭下注並與賭客對賭，助長投機風氣
    ，破壞社會善良風俗，並藉此牟得不法利益，所為實屬不該
    ；惟斟酌其年近七旬，年事已高，本次犯行期間非長，且犯
    後坦承犯行，態度尚可；兼衡其教育程度為國中肄業，家庭
    經濟狀況貧寒等其他一切情狀，量處有期徒刑3 月，另諭知
    易科罰金之折算標準。經核原審認事用法，除沒收部分外（
    詳如後述），並無違誤，量刑亦屬允當，應予維持。被告雖
    上訴請求輕判等語，然被告未能具體指明原判決量刑有何顯
    然過重，而違背罪刑相當原則之情形，是被告此部分上訴為
    無理由，應予駁回。又本案被告係以一行為，同時觸犯上開
    3罪名，為想像競合犯，應依刑法第55條之規定，從一情節
    較重之圖利聚眾賭博罪處斷，業如前述，原審判決係就被告
    所犯刑法第266條第1項前段部分，經新舊法比較，而適用修
    正前刑法第266條第1項前段之規定，故上訴理由狀所載「原
    審判決雖於論罪科刑中提及被告應適用修正前刑法第266條
    第1項前段，卻於主文判決被告有期徒刑參月，如易科罰金
    ，以新臺幣壹仟元折算。顯然原審判決係誤採現行法第268
    條規定而進行裁判…」云云，顯然未細閱原審判決，並誤解
    法律規定，顯不足採，附此敘明。
六、關於原判決沒收部分撤銷之理由：
  ㈠按刑法於104 年12月30日修正公布，並於105 年7 月1 日施
    行後，將沒收重新定性為「刑罰及保安處分以外之法律效果
    ，具有獨立性，而非刑罰（從刑）」（刑法第2 條立法說明
    一、參照）。又修正後刑法基於沒收具備獨立性，亦規定得
    由檢察官另聲請法院為單獨沒收之宣告（修正後刑法第40條
    第3 項、刑事訴訟法第259 條之1 ，修正後刑事訴訟法第45
    5 條之34至37參照），故理論上，「沒收」與「本案部分」
    （即「罪刑部分」）截然區分，非必附屬於本案部分，而沒
    收既具有獨立性，自得與罪刑脫勾而單獨裁判。基此，於本
    件被告就全部提起上訴之情形，本於沒收獨立性，本院就被
    告罪刑部分雖駁回上訴，仍得就原審未妥適宣告之沒收部分
    撤銷，另行諭知適法之沒收（最高法院106 年度台上字第12
    36號判決意旨參照），合先敘明。
  ㈡關於沒收之規定，刑法第266條第2項既有特別規定，自應優
    先於刑法總則即刑法第38條沒收之規定而為適用。查扣案之
    簽單乃當場賭博之器具，依同法第266條第2項規定，不問屬
    於犯人與否，沒收之，係採義務沒收主義，自應優先於採職
    權主義之同法第38條第1項第2款而適用（最高法院87年度台
    非字第207號判決要旨參照）。查，本件扣案之今彩539簽注
    單4張，其上記載賭客簽注之號碼，為被告當場賭博之器具
    ，應依刑法第2條第2項規定，適用修正後同法第266條第4項
    規定，不問屬於犯人與否，宣告沒收之。然原審判決適用刑
    法第38條第2項前段規定諭知沒收，已有適用法則不當之違
    法，被告上訴意旨雖未指摘此部分，然原判決就此部分沒收
    範圍既有上述違誤之處，尚難維持，應由本院依法予以撤銷
    改判如主文第2項所示。
  ㈢扣案之六合彩手冊1 本，係被告所有供本案犯罪所用之物，
    業據被告供承在卷（偵卷第17頁），爰依刑法第38條第2 項
    規定諭知沒收。
  ㈣又按犯罪所得，屬於犯罪行為人者，沒收之，於全部或一部
    不能沒收或不宜執行沒收時，追徵其價額，刑法第38條之1
    第1項、第3 項定有明文。查被告於本院審理時供承：對於
    原審判決認定我獲利5000元沒有意見等語（本院簡上卷第52
    頁），是被告本件之未扣案犯罪所得為5000元，應依刑法第
    38條之1第1項、第3 項之規定宣告沒收，並諭知於全部或一
    部不能沒收或不宜執行沒收時，追徵其價額，一併指明。
七、依刑事訴訟法第455 條之1 第1 項、第3 項、第368 條、第
    369 條第1 項前段（依判決精簡原則，僅記載程序法條文）
    ，判決如主文。
本案經檢察官林宏昌聲請簡易判決處刑，檢察官張凱傑到庭執行
職務。 
中　　華　　民　　國　　111 　年　　5 　　月　  31 　 日
                  刑事第十六庭  審判長法  官江彥儀
                                      法  官呂超群
                                      法  官陳怡君
以上正本證明與原本無異。
不得上訴。
　　　　　　　　　　　　　　　　　　　書記官蔡明純
中　　華　　民　　國　　111 　年　　5 　　月　　31　　日
◎附錄本案論罪科刑法條：　　
修正前刑法第266條第1項前段
在公共場所或公眾得出入之場所賭博財物者，處3萬元以下罰金
。
刑法第268條
意圖營利，供給賭博場所或聚眾賭博者，處3年以下有期徒刑，
得併科9萬元以下罰金。